臺灣高等法院臺中分院刑事判決　　　　　　　　　　九十年度上訴字第二二二三號
　　上　訴　人　甲○○
　　即　被　告
　　　　　　　　乙○○
　　共同選任辯　曹宗彝　律師
　　　　　　　　吳國聖　律師
　　自　訴　人　丙○○○
右上訴人因偽造有價證券等案件，不服台灣台中地方法院九十年度自字第四七四號，
中華民國九十年十一月二日第一審判決，提起上訴，本院判決如左：
      主  文
上訴駁回。
      事  實
一、甲○○與吳益於民國八十七年十二月二十一日，以吳益所有坐落雲林縣四湖鄉○○段六三之一地號土地設定抵押權供擔保，共同向丙○○○借得二百五十萬元，
    約定於八十八年三月十七日清償。上開債務清償期限屆至後，甲○○無力清償。
    乙○○亦另積欠丙○○○款項，無力清償。經丙○○○催討，甲○○、乙○○二
    人為避免丙○○○一再追討，雖明知如附表所示之支票一張，係屬偽造之支票，
    猶基於共同行使偽造有價證券之犯意聯絡，於八十九年五月五日，丙○○○至台
    中市○○路一六三巷六號甲○○、乙○○住處時，在如附表所示之支票後分別背
    書後，交付丙○○○以支付欠款，而為行使。該支票之發票日即八十九年六月三
    十日屆至後，丙○○○持上開支票至銀行提示不獲兌現，始發現如附表所示支票
    係屬偽造。
二、案經被害人丙○○○提起自訴。
    理  由
一、訊據上訴人即被告甲○○、乙○○二人均承認如附表所示之支票係其等背書後交
    付自訴人丙○○○，以清償欠款。但均矢口否認有右揭犯行，辯稱：無欺騙丙○○○之意，如附表所示之支票係向張煌典借得，不知支票係屬偽造云云。
二、經查：
１、被告甲○○與吳益向自訴人丙○○○借款，因屆清償期，無法償還；乙○○亦欠
    自訴人款項，無力清償，被告甲○○、乙○○二人因交付如附表所示支票，業據
    被告二人於原審法院及本院審理時，供承在卷，核與自訴人自訴之情節相符，且
    有上開土地之土地登記簿謄本、如附表所示之支票及退票理由單各一件為證，當
    屬可信。
２、如附表所示之支票，係屬偽造之支票，該支票所屬之支票款帳戶係遭人冒名胡志
    良申請開設，亦據證人即上開支票之票載發票人胡志良於九十年十月四日原審法
    院及本院調查時，結證明確（見原審卷九九頁、本院卷八四頁）。上開聲請開立
    支票存款戶時所檢附之胡志良身分證影本顯示係八十七年十月二十六日補發。該
    身分證影本上之照片，與胡志良於八十七年十月二十六日向彰化縣員林鎮戶政事
    務所申請補發身分證所檢送之照片不同，有黏貼身分證影本之支票存款開戶申請
    及約定書、員林鎮戶政事務所檢送之領國民身份證申請書影本可憑（見本院卷第
    四四、九五頁），足認上開支票係屬偽造。又上開支票存款戶係於八十九年二月
    十一日開戶，於同年六月三十日開始退票。八十九年六月三十日前之支票雖均有
    兌現，但金額均極小，其中八十九年二月份被兌領十九萬四千九百四十元；八十
    九年三月份被兌領四十五萬三千八百五十元；四月份被兌領二十五萬五千一百九
    十元（其中八十九年四月十三日一張為十二萬四千元）；五月份被兌領六萬九千
    六百元；六月份被兌領四十四萬八千九百二十元（其中六月二十七日被兌領一張
    四十四萬八千五百元）。以上被兌領之支票共七十六張，二萬元至三萬元之支票
    九張、一萬元至二萬元之支票十六張、十二萬四千元、四萬八千六百元、四十四
    萬八千五百元各一張（以上共二十八張），餘均為一萬元以下之支票。而八十九
    年六月三十日以後被退票之支票共一百零四張，其中十萬元以下之支票共三十二
    張，最小之金額則為二萬元，餘則均為十萬元以上之支票，其中亦有高達二百八
    十二萬元之支票，此有退票理由單一百零四張、萬泰商業銀行（原苗栗市信用合
    作社）戶名胡志良支票存款戶之資金往來明細表可憑（退票理由單外放、本院卷
    第三八至四十頁）。依上開支票被兌領之情形，足認退票前之支票被兌領，係為
    培養該帳戶之信用所為，該支票存款戶係他人假冒胡志良名義所開立，欲用以圖
    謀不法利益，甚為明確。
３、上開偽造支票之來源，被告甲○○雖供稱：「支票是我朋友張煌典給我的，他住
    忠明南路三八七號，他與我同樣都是神明宮的朋友，他說要幫我向他親戚借票給
    我用，．．．．。」云云，證人林金水亦證稱係張煌典交給被告其中一人（見本
    院卷第一二０頁）。惟上開支票之面額達一百二十萬元，如此鉅額之支票，彼此
    間應約定如何存入支票存款戶供提領，亦應提供彼此聯絡之電話、地址等。惟被
    告甲○○於九十年十月十九日在原審法院審理時卻供稱：「．．．．張煌典說支
    票是他跟他朋友借的，他沒有跟我要利息，只是說先幫我，我們之間沒有業務及
    資金上往來，我與他都是一同去廟裡拜拜的信徒，他說先領到再講，以後再算如
    何償還，沒有具體說要如何還。」云云，且無法提供有關張煌典之確切年籍、電
    話等資料，而其所提出之臺中市○○○路三八七號，現址亦係禎美有限公司使用
    ，有退件送達信封、公司登記事項卡為證，並經證人即禎美有限公司負責人張維
    純結證無訛（見原審卷第六二、八三頁）。被告於本院調查時，聲請傳喚證人林
    金水，林金水於本院證稱：上開支票係其老闆張煌典交給被告其中一人，張煌典
    是經營二胎（即借款業務），已經死亡，不知何時死亡等語（見本院卷第一二０
    、一二一頁）。如林金水所證可信，張煌典係經營二胎，即以借款為業，則必具
    備收受他人支票之必要知識與經驗。於收受支票前，必詳查支票之信用。收受時
    亦必囑交付者於支票背書，以示負責。但如附表所示之支票，除被告二人之背書
    外，別無他人之背書。而被告所交待之支票來源係張煌典，亦據林金水證稱死亡
    。就上情觀之，足認被告二人於收受如附表所示之支票時，其對於該支票係屬偽
    造一節，已有認識。
４、如附表所示之支票，係因被告二人積欠自訴人款項，經自訴人催討，乙○○以電
    話通知自訴人於八十九年五月五日過去，要以朋友之支票支付。自訴人與其夫張
    三格因依約前往，因該支票之發票人非被告二人，自訴人夫妻要求被告二人背書
    等情，已據自訴人指訴在卷。被告二人亦不否認積欠自訴人款項，以上開支票支
    付（見原審卷第八四頁、本院卷第二五、二六頁），足認被告甲○○、乙○○在
    取得支票之初，即共同參與，被告二人對於此支票係屬偽造一節，均當有認識，
    乃猶共同在上開支票背書，且同時將支票交付自訴人，被告二人有共同之犯意聯
    絡，及行為分擔甚明。綜上所述，被告二人上開辯解無非卸責之詞，不足採信。
    右揭犯行，事證明確，洵堪認定。
三、被告甲○○、乙○○明知自他人處取得如附表所示之支票係偽造，竟同時背書後
    ，交付自訴人而予行使，核犯刑法第二百零一條第二項之行使偽造有價證券罪。
    被告二人對於上開犯罪之實施，有犯意聯絡及行為分擔，均為共同正犯。原審判
    決審酌被告二人犯罪之動機係為避免自訴人向甲○○催討債務、智識程度、手段
    、所生危害及其犯後態度等一切情狀，分別量處有期徒刑一年四月、一年；並以
    如附表所示支票一張，係偽造之有價證券（不含背書部分），依刑法第二百零五
    條之規定，諭知沒收。認事用法均無違誤，量刑亦極妥適。被告上訴意旨，否認
    犯罪，指摘原審判決不當，其等上訴為無理由，應予駁回。
四、自訴意旨另以：被告甲○○、乙○○於右揭時地借款及取得支票並將支票交付自
    訴人，另涉背信罪嫌，且上開支票係被告二人所偽造，被告二人亦涉偽造有價證
    券罪嫌云云。惟按犯罪事實應依證據認定之，無證據不得推定其犯罪事實；又不
    能證明被告犯罪者，應諭知無罪之判決，刑事訴訟法第一百五十四條、第三百零
    一條第一項定有明文。復按刑法第三百四十二條之背信罪，須以為他人處理事務
    為前提，所謂為他人云者，係指受他人委任，而為其處理事務而言，最高法院四
    十九年度臺上字第一五三０號刑事判例意旨可資參照。被告甲○○與自訴人所成
    立之契約，依自訴人所指，應係消費借貸契約，被告二人與自訴人間核無具備信
    賴基礎之委任契約存在，參照上開說明，被告二人當無構成背信罪之餘地。又上
    開支票雖係偽造，已如前述，然目前國內亦有偽造支票供販售之情形。被告二人
    所供張煌典借支票供其使用之詞雖不可採，但亦不能排除被告係自販售偽造支票
    業者或自其他偽造支票者取得偽造支票之情形，茲尚無積極證據證明被告二人有
    製作如附表所示支票上金額、發票日及發票人簽章之情節，自訴人指訴被告二人
    偽造支票，尚非可採。綜上所述，自訴人所提出之證據尚不足以證明被告二人有
    背信、偽造有價證券犯行，此外，本院亦查無其他積極之證據，足資證明被告二
    人有如自訴意旨所指之背信、偽造有價證券犯行，是自訴人所指被告涉有上開背
    信罪嫌，尚屬不能證明，此部分本應為無罪之諭知，惟依自訴意旨此部分與前揭
    有罪部分具有牽連犯之裁判上之一罪 (背信部分）及實質上一罪 (偽造有價證券
    部分）之審判上不可分之關係，故均不另為無罪之諭知，附此說明。
五、據上論斷，應依刑事訴訟法第三百六十八條，判決如主文。
中      華      民      國      九十一      年      五    月    十五    日
                                   臺灣高等法院臺中分院刑事第九庭
                                         審判長法  官  陳  筱  珮
                                               法  官  康  應  龍
                                               法  官  趙  春  碧
右正本證明與原本無異。
如不服本判決應於收受送達後十日內向本院提出上訴書狀，其未敘述上訴之理由者並
得於提起上訴後十日內向本院補提理由書（均須按他造當事人之人數附繕本）。
                                               書記官  陳  文  琴
中      華      民      國    九十一     年      五       月    十六    日
附錄本案論罪科刑實體法條文：
刑法第二百零一條第二項
行使偽造、變造之公債票、公司股票或其他有價證券，或意圖供行使之用，而收集或
交付於人者，處一年以上七年以下有期徒刑，得併科三千元以下罰金。
  附表：
┌──┬───┬─────┬─────┬─────┬─────┬────┐
│編號│發票人│付款人    │帳號      │票      號│發票金額  │發票日  │
│    │      │          │          │          │新臺幣＼元│(民國)  │
│    │      │          │          │         │          │        │
├──┼───┼─────┼─────┼─────┼─────┼────┤
│一  │胡志良│苗栗市信用│０六六八一│二一三六四│壹百貳拾萬│八十九年│
│    │      │合作社文山│三０      │九五      │元        │六月三十│
│    │      │分社      │          │          │          │日      │
└──┴───┴─────┴─────┴─────┴─────┴────┘
                                                                        Ｆ
